臺灣臺中地方法院刑事判決　　　　　　　95年度易字第3246號
公　訴　人　臺灣臺中地方法院檢察署檢察官
被　　　告　甲○○
　　　　　　　　　　（現另案於臺灣臺中監獄臺中分監執行中
選任辯護人　林坤勇律師
上列被告因業務侵占案件，經檢察官提起公訴（九十五年度偵字
第二三一四七號），本院判決如下：
    主    文
甲○○意圖為自己不法之所有，而侵占對於業務上所持有之物，
處有期徒刑捌月。
    犯罪事實
一、緣甲○○及黃富自民國八十九年四月間起，分別自其父丁○○、丙○○接任雲林縣斗六市「黃十一房公」祭祀公業（
    下稱黃十一房公）之會計、管理人，甲○○、黃富雖未經
    全體派下員選任，仍為黃十一房公之事實上會計及管理人，
    而黃十一房公原於同年三月三十日在雲林縣斗六市農會開設
    帳號0000000000000000帳戶，作為現金存款專戶，並以丁○○、丙○○之私章作為提款印鑑，嗣於八十九年四月九日將
    丁○○、丙○○之私章變更為甲○○、黃富之私章作為提
    款印鑑，並由甲○○、黃富各自保管自己之印鑑，黃十一
    房公之存摺及公印鑑則由甲○○保管，於提款時，由甲○○
    、黃富各自攜帶印鑑及存摺前往雲林縣斗六市農會領取，
    甲○○、黃富有共同決定存款使用目的之權限，甲○○另
    負責處理黃十一房公會計事務，甲○○、黃富即因此共同
    管領黃十一房公之存款而持有之。嗣於九十三年七月間，黃
    富與友人陳富城前往大陸地區旅遊，其間與之共同經營地
    下期貨指數買賣並賭博而積欠陳富城新臺幣（下同）一千零
    五十萬元，黃富回臺後因無力償還，竟基於為自己不法所
    有之意圖，明知黃十一房公之存款不得挪為他用，又因提款
    需與甲○○共同為之甚不便利，乃於九十三年七月十四日，
    與甲○○協議將當時黃十一房公存款中之二千零四十八萬元
    匯入黃富在雲林縣斗六市農會所開設之帳號000000000000
    0000帳戶內，以便將其中一千零五十萬元提出，供自己清償
    賭債，剩餘部分則另供興建家族宗祠之需，得方便隨時提領
    ，甲○○明知所轉匯之上揭存款係供黃富清償賭債之用，
    絕非黃十一房公存款之合法用途，竟仍基於意圖為黃富不
    法所有之犯意聯絡，於同日與黃富共同將黃十一房公存款
    中之二千零四十八萬元轉帳至黃富前述帳戶，黃富旋於
    同日將其中五百萬元轉匯至不知情之陳富城於臺灣土地銀行
    桃園分行開設之帳號000000000000帳戶，復於翌日轉匯五百
    五十萬元至不知情之李彩鳳於臺灣中小企業銀行斗六分行開
    設之帳號00000000000帳戶，再由李彩鳳於同年七月十六日
    提領予陳富城，甲○○、黃富即因此共同侵占其中業務上
    持有之款項一千零五十萬元（甲○○、黃富所犯上開業務
    侵占罪，業經臺灣雲林地方法院以九十四年度易字第二二一
    號判決，並於九十四年十二月十八日確定，現均在監執行中
    ）。惟甲○○唯恐黃富將所有存款花用殆盡，且黃富亦
    為鞏固與甲○○就上揭犯行之共犯關係，達到彼此牽制之目
    的，另由黃富於同年七月十五日，從其雲林縣斗六市農會
    開設之0000000000000000帳戶中，提領七百五十萬元現金，
    交予甲○○，初甲○○因懼於法紀，而將該筆款項放置於其
    前妻林淳珍（原名：林惠貞）於合作金庫商業銀行雲林分行
    開設之保險箱內未挪作私用，然經過數日，黃富又以清償
    賭債為由，取走其中四百九十七萬元。迨至九十三年底，甲○○亦因在外積欠賭償，頻遭追討，竟起而效尤，另行基於
    意圖為自己不法所有之犯意，將剩餘之二百五十三萬元用以
    清償自己之賭償，而侵占上揭業務上持有款項。
二、案經臺灣雲林地方法院檢察署檢察官主動簽分偵辦後呈請臺
    灣高等法院檢察署檢察長核轉臺灣臺中地方法院檢察署檢察
    官偵查起訴。
    理    由
一、上開犯罪事實，業據被告甲○○於本院九十五年十二月二十
    八日審理時坦承不諱，並有在雲林縣斗六市農會開設之黃十
    一房公帳號0000000000000000帳戶之顧客基本資料、業務往
    來申請書、印鑑更換申請書各一份、匯款解付傳票二份、交
    易明細表一份、存摺類取款憑條三份、支票存款存摺存款新
    開戶移入申請書一份、匯款申請書二份、帳簿啟用表所附之
    請款單五份、繳款收費單二份、收據二份、估價單二份、免
    用統一發票收據一份、票號TH056276至056280之本票共五紙
    、法務部調查局雲林縣調查站九十四年七月十二日雲法字第
    09463804黃十一房公宗祠照片六張、雲林縣斗六市農會帳號
    0000000000000000帳戶之交易明細表一份、合作金庫商業銀
    行雲林分行九十五年十一月十四日合金雲林第00000000009
    號函、本院九十五年十一月二十一日電話紀錄表、合作金庫
    商業銀行雲林分行九十五年十一月二十九日合金雲林第0000
    000000 2號函附林淳珍之保險箱開啟紀錄、雲林縣斗六市農
    會九十五年十二月二十七日傳真黃富帳戶存摺類取款憑條
    五紙及存摺類存款收入傳票一紙、臺灣雲林地方法院九十四
    年度易字第二二一號刑事判決一份存卷可稽，事證明確，被
    告自白核與事實相符，其上開業務侵占之犯行，洵堪認定。
二、被告行為後，刑法業於九十四年一月七日修正，於同年二月
    二日公布，並於九十五年七月一日施行。按行為後法律有變
    更者，適用行為時之法律，但行為後之法律有利於行為人者
    ，適用最有利於行為人之法律，修正後即現行刑法第二條第
    一項定有明文。查刑法第三百三十六條第二項之業務侵占罪
    ，罰金刑之法定刑原為得併科銀元三千元以下罰金，因罰金
    罰鍰提高標準條例第一項前段規定，提高為十倍，為得科銀
    元三萬元以下罰金，而依修正後刑法施行法第一條之一規定
    ：「（第一項）中華民國九十四年一月七日刑法修正施行後
    ，刑法分則編所定罰金之貨幣單位為新臺幣。（第二項）九
    十四年一月七日刑法修正時，刑法分則編未修正之條文定有
    罰金者，自九十四年一月七日刑法修正施行後，就其所定數
    額提高為三十倍。但七十二年六月二十六日至九十四年一月
    七日新增或修正之條文，就其所定數額提高為三倍」，及刑
    法第三十三條第五款修正為：「主刑之種類如下：五、罰金
    ：新臺幣一千元以上，以百元計算之」等規定觀之，依修正
    後之法律，刑法第三百三十六條第二項之業務侵占罪所得科
    處之罰金刑最高額為新臺幣九萬元、最低額為新臺幣一千元
    ，然依被告行為時即修正前刑法第三十三條第五款規定之罰
    金最低額銀元一元，並提高十倍計算，前開罰金刑，最高額
    為銀元三萬元，最低額為銀元十元，若乘以三倍而換算為新
    臺幣，最高額雖與新法同為新臺幣九萬元，然最低額僅為新
    臺幣三十元。因此，比較上述修正前、後之刑罰法律，自以
    被告行為時即修正前關於科處罰金刑之法律較有利於被告。
    揆諸前揭最高法院決議及修正後刑法第二條第一項前段、但
    書規定之「從舊從輕」原則，應適用被告行為時之法律，即
    修正前刑法之相關規定予以論處。
三、按刑法上「業務」之概念，實務上係採事實業務說，即以反
    覆同種類行為為目的之社會活動，凡行為人本於業務執行關
    係而取得支配管領之財物，即為業務上所持有之財物。被告
    雖未經黃十一房公之派下員正式推選為會計，惟其係反覆為
    該祭祀公業收支行為之社會活動，自為從事業務之人，故核
    其所為，係犯刑法第三百三十六條第二項之業務侵占罪。爰
    審酌被告已於九十三年九月二日遭法務部調查局雲林縣調查
    站約談調查，歷經偵查程序，仍不知警惕，猶於九十三年底
    ，利用其職務上之機會侵占款項，用以抵充自己積欠之賭債
    ，造成黃十一房公財務上之損失，迄未填補於本案所侵占之
    二百五十三萬元，且於本院審理之初猶心存僥倖，卸詞狡辯
    ，浪費司法資源，惡性非輕，惟念及其最後終能坦承犯行，
    衷心悔悟，並參酌其與證人黃富於前案共同業務侵占一千
    零五十萬元，被告未用分文即遭判處有期徒刑一年六月，而
    證人乙○○將一千零五十萬元全數持以抵償賭債而遭判處有
    期徒刑二年六月之刑度等一切情狀，量處如主文所示之刑，
    以示懲儆。
四、至於證人黃富於前案侵占一千零五十萬元後，旋於九十三
    年七月十五日自其於雲林縣斗六市農會所開設帳號00000000
    00000000帳戶內，提領現金七百五十萬元交給被告，並隨即
    於數日後以欲清償其賭債為由，又向被告拿取四百九十七萬
    元；復自同帳戶分別於九十三年七月二十日領取現金六十五
    萬元、於九十三年八月十日提領現金二十萬元、於九十三年
    九月二十七日提領現金一百十萬元、於九十三年九月二十七
    日轉帳五十三萬元，此部分之提領現金及轉帳行為，是否另
    涉及業務侵占犯行，宜由檢察官另行依法處理。
五、另被告於前案與證人黃富共同侵占一千零五十萬元後，即
    於九十三年七月十五日接受證人黃富自雲林縣斗六市農會
    帳號0000000000000000帳戶內提領之現金七百五十萬元，然
    於數日後，於證人黃富要求取出部分現金清償賭債時，被
    告旋即同意並交付現金四百九十七萬元予證人黃富，此部
    分是否亦涉犯業務侵占罪嫌，如是，是屬於另行起意，或因
    與前案侵占一千零五十萬元之時間僅間隔數日而有刑法修法
    前之連續犯之裁判上一罪關係，亦宜由檢察官另行調查後依
    法處理，併此敘明。
據上論斷，應依刑事訴訟法第二百九十九條第一項前段，刑法第
二條第一項、第三百三十六條第二項、（修正前）第三十三條第
五款，罰金罰鍰提高標準條例第一條前段，判決如主文。
本案經檢察官顏偉哲到庭執行職務
中　　華　　民　　國　　96　　年　　 1　　月　　18　　日
                  刑事第十五庭  審判長法  官  曾佩琦
                                      法  官  蔡美華
                                      法  官  周瑞芬
上正本證明與原本無異。
如不服本判決，應於送達後十日內向本院提出上訴狀（須附繕本
），上訴於臺灣高等法院臺中分院。
                                      書記官  何俞瑩
中　　華　　民　　國　　96　　年　　 1　　月　　18　　日
附錄本案論罪科刑法條
刑法第三百三十六條：
  對於公務上或因公益所持有之物，犯前條第一項之罪者，處一
  年以上七年以下有期徒刑，得併科五千元以下罰金。
  對於業務上所持有之物，犯前條第一項之罪者，處六月以上五
  年以下有期徒刑，得併科三千元以下罰金。
  前二項之未遂犯罰之。
